【裁判字號】    97,台上,1276
【裁判日期】    970619
【裁判案由】    給付報酬等
【裁判全文】
最高法院民事判決            九十七年度台上字第一二七六號
上  訴  人  太陽保險經紀人股份有限公司
法定代理人  甲○○
訴訟代理人  林政憲律師
            詹茗文律師
            林信宏律師
被 上訴 人  宏泰人壽保險股份有限公司
法定代理人  乙○○
上列當事人間請求給付報酬等事件，上訴人對於中華民國九十七
年三月十九日台灣高等法院第二審判決（九十六年度上字第七六
一號），提起上訴，本院判決如下：
    主  文
上訴駁回。
第三審訴訟費用由上訴人負擔。
    理  由
本件上訴人主張：伊係保險經紀人經營保險經紀人業務，於民國
九十年八月一日與被上訴人簽訂保險經紀人合約書（下稱系爭合
約），約定自九十年八月一日起至同年十二月三十一日止為第一
合約年度，雙方若無違反法令或合約內容約定，則合約自動延長
一年，以此類推。伊為被上訴人招攬業務應得之報酬，悉依系爭
合約第三條所定之附表一（下稱附表一）及附表二（下稱附表二
）標準計付，其中附表一係伊招攬各種險種所能得獲之佣金，附
表二則分為服務津貼、年終金、繼續率金及超額金（下稱
系爭津貼金）。詎被上訴人無任何堪為終止合約之事實與證據
，竟於九十四年九月五日依系爭合約第六條、第十條、第十二條
及第十三條約定，片面函告終止系爭合約（下稱系爭終止函），
並於九十五年三月起未依約給付附表二之報酬，顯非合法，應不
生效力。況系爭合約為附合性契約，應有民法第二百四十七條之
一各款規定之適用。被上訴人依系爭合約第十三條行使終止契約
權之結果，將造成系爭合約本質所生之主要權利義務即附表二之
給付義務變動，對伊有重大不利益之情形，顯失公平，自屬無效
，被上訴人依該條約定片面終止契約亦應無效。被上訴人自應依
訂立系爭合約後，伊為被上訴人招攬保險契約保費總額依附表二
計算方法，給付九十四年九月起至九十五年十二月止之系爭津貼
金。如認系爭合約已合法終止，然被上訴人不附任何理由突為
片面終止，顯係為免除自己應負附表二系爭津貼金之給付義務
，致伊受原預期可得利益之損失，顯係於不利伊之時期終止系爭
合約，應依民法第五百四十九條第二項規定，賠償伊無法受領附
表二之系爭津貼金之損失等情。爰依系爭合約、民法第二百四
十七條之一、第五百四十九條第二項，及追加依民法第五百四十
八條第二項、給付不完全及給付不能之法律關係，求為命被上訴
人給付新台幣（下同）四百六十一萬一千二百十九元及自九十六
年一月一日起算年息百分之五利息之判決。
被上訴人則以：依兩造訂立系爭合約之本意，系爭合約第十三條
之性質係為獨立之終止合約條款，無需附任何理由亦無待對方之
同意，伊已依約於九十四年九月五日對上訴人發送系爭終止函，
聲明於同年十月五日起終止與上訴人間之系爭合約，並無不合。
縱如上訴人所稱於九十四年九月七日始收到該終止函，系爭合約
至遲於九十四年十月七日亦已終止，並不因該函所稱之終止生效
日而妨礙伊終止權行使之效力，伊自無庸再給付附表二之系爭津
貼金。又上訴人具有相當之公司規模，為保險公司拉攏對象，
並非經濟上之弱者，且於四年合約期間，從未曾就系爭合約內容
為爭議，亦未依合約第十五條約定，要求修正，雙方既立於平等
地位，簽訂系爭合約，而雙方均得依系爭合約第十三條不附理由
終止，且終止後，上訴人之義務亦同時終止，不再受系爭合約之
拘束，對其所招攬之保單持有人已無後續提供必要服務之義務，
自無顯失公平之情事。另上訴人主張伊於不利於其之時期終止系
爭合約，應賠償其所失利益，實屬無據等語，資為抗辯。
原審斟酌全辯論意旨及調查證據之結果，以：依系爭合約第二條
之約定，上訴人係受被上訴人之委任為其招攬、推展人身保險業
務，性質上屬委任契約，依民法第五百四十九條第一項規定，任
何一方均得隨時表示終止，系爭合約第十三條乃本此意旨而約定
。經審視系爭合約第十條至第十三條所定關於終止契約之事由，
各有其規範之內容。而在如系爭合約第十條、第十二條所定可歸
責於上訴人之情形下，如強令被上訴人應定一個月以上期間始得
終止契約，實屬強人所難。且第十三條並無如同合約第十五條須
經他方同意之約定，可見系爭合約第十三條約定，係獨立之終止
權，一方無需附任何理由亦無待他方之同意，僅須於一個月前通
知他方即得終止系爭合約。次依兩造簽訂之系爭合約第十五條約
定，雙方均可參酌合作關係及市場現況，視實際需要提出本合約
及附表之修正辦法。然上訴人截至九十四年共計約四年期間均未
曾就系爭合約內容為爭議，且上訴人為保險經紀人，並非經濟上
之弱者，而被上訴人與訴外人金豐保險經紀人股份有限公司（下
稱金豐保經公司）訂立之合約，就合約終止事由及終止後報酬之
約定均與上訴人之系爭合約不同，尚難認兩造間之系爭合約屬於
民法第二百四十七條之一所定之附合契約，而為上訴人所不及知
或上訴人無磋商變更之餘地。即難認系爭合約第十三條之約定，
違反民法第二百四十七條之一規定而無效。再查，被上訴人係依
約終止系爭合約，並無如上訴人所稱使居間人喪失報酬請求權為
目的而為終止之情形。又依系爭合約第三條約定附表一、二所稱
之佣金、金即為兩造間約定之報酬，而上訴人所指之損害，既
為附表二之系爭津貼金，則其所主張之損害，其性質即為兩造
間原先約定之報酬，依最高法院六十二年台上字第一五三六號判
例意旨，並非民法第五百四十九條第二項所定之損害。又附表二
金額需於一定條件下（長年期壽險之續年度服務津貼、年終金
、繼續率金及超額金）始會發生，倘條件尚未成就，則無債
權發生之餘地，亦無預期應得之佣金利益。而系爭合約終止後，
上訴人對其所招攬之保單持有人已無後續提供必要服務之義務，
亦無其他支出之可能，上訴人自不得以系爭合約原定之報酬即附
表二之系爭津貼金，據為其請求損害之依據。而上訴人又未舉
證證明其因被上訴人前述終止合約，尚受有何其他具體之損害。
況由被上訴人與訴外人金豐保經公司之批註條款及被上訴人與其
他保險代理人公司之合約樣本觀之，被上訴人繼續發放附表二所
列之報酬與其他保險經紀人，係因其契約之約定與上訴人系爭合
約之約定不同所致，自難憑此即認被上訴人係於不利於上訴人之
時期終止系爭合約。是上訴人依民法第五百四十九條第二項規定
請求被上訴人賠償按附表二所示報酬計算之損失，即屬無據。復
查，系爭終止函僅載明被上訴人係依系爭合約第六條、第十條、
第十二條及第十三條規定終止保險經紀人合約，被上訴人僅明確
表明依約終止合約之意思表示，並無排除系爭合約第十四條之意
旨。而依系爭合約第十四條第一項約定，本合約終止後，上訴人
之報酬僅限於第九條第四項所定之報酬，此為系爭合約終止後之
效果，並非終止合約之事由，本無待於終止函中特別表明。上訴
人既自承已於九十四年九月五日接到終止合作之通知，表示其明
確瞭解系爭合約至九十四年十月五日終止之情事。至於上訴人之
法定代理人甲○○所稱各節，與其對談者為被上訴人之總經理，
一再強調依約而行，況依系爭合約第十五條約定，雙方如視實際
需要提出本合約及附表之修正辦法，應經雙方書面同意後實施。
而附表二係屬續年度服務津貼及各項金之約定，依約應由雙方
書面同意後始得實施，斷不可能僅由總經理於電話中回覆，而事
後又無書面確認。是甲○○所為證言，不能為上訴人有利之證明
。則依系爭合約第九條第四項約定，附表二所列之系爭津貼金
，依約已明示排除再行給付。被上訴人已依約給付附表一之報酬
，並無預示拒絕給付之情形。亦無瑕疵給付及加害給付等不合債
之本旨情形。而系爭合約於終止後，上訴人對其所招攬之保單持
有人已無後續提供必要服務之義務，被上訴人並依約給付附表一
之報酬，而未給付附表二之報酬，與民法第五百四十八條第二項
規定，亦無相違。則上訴人追加依民法第五百四十八條第二項、
給付不能及給付不完全之法律關係，請求被上訴人給付附表二所
示之損害賠償，亦屬無據。從而，上訴人前述法律關係請求被上
訴人給付前開金額本息，洵非正當，不應准許等詞，為其心證之
所由得，並說明上訴人其餘主張及聲明證據為不足取之理由，因
而維持第一審所為上訴人敗訴之判決，駁回其上訴（主文漏未諭
知駁回上訴人追加之訴）。
按解釋契約屬事實審法院之職權，如其解釋並不違背法令或有悖
於論理法則或經驗法則，自不得以其解釋為不當，援為上訴第三
審之理由。本件兩造訂立之系爭合約第十三條約定之終止權，既
屬合於民法第五百四十九條第一項規定意旨之獨立終止權，而第
十四條第一項又約定，系爭合約終止後，上訴人之報酬僅限於同
合約第九條第四項所定之附表一佣酬，則於系爭合約終止後，上
訴人之法定代理人甲○○縱曾與被上訴人之總經理口頭有所商議
，惟既未依系爭合約第十五條約定之意旨或精神，經雙方書面同
意，自難據此為得反於系爭合約第十四條第一項約定而請求被上
訴人給付附表二所示津貼金之依據。至上訴人於第一審提出之
被上訴人函（影本‧見一審卷第五二頁）並無受文者，亦無發文
日期及字號，所載年度為九十五年，均在系爭終止函於九十四年
九月五日所發之後，亦不能為上訴人為本件請求之依據。原審因
而以上述理由，為不利於上訴人之論斷，經核於法洵無違誤。上
訴論旨，猶執陳詞，並以原審取捨證據、認定事實及解釋契約之
職權行使，暨其他與判決基礎無涉之理由，指摘原判決不當，求
予廢棄，不能認為有理由。
據上論結，本件上訴為無理由。依民事訴訟法第四百八十一條、
第四百四十九條第一項、第七十八條，判決如主文。
中    華    民    國  九十七  年    六    月   十九   日
                      最高法院民事第六庭
                          審判長法官  朱  建  男
                                法官  顏  南  全
                                法官  林  大  洋
                                法官  蘇  清  恭
                                法官  陳  碧  玉
      本件正本證明與原本無異
                                      書  記  官
中    華    民    國  九十七  年    六    月   三十   日
                                                 H


司法院資訊處製作；財團法人民間司法改革基金會備份。
